【裁判字號】    98,抗,334
【裁判日期】    980730
【裁判案由】    聲明異議
【裁判全文】
臺灣高等法院臺中分院民事裁定  98年度抗字第334號
抗  告  人  甲○○
相  對  人  乙○○
抗告人因與相對人間聲明異議事件，對於中華民國98年5月27日
台灣彰化地方法院98年度聲字第1號所為裁定提起抗告，本院裁
定如下：
    主      文
原裁定廢棄。
相對人在原法院之聲明駁回。
聲明及抗告費用由相對人負擔。
    理      由
一、原裁定意旨略以：相對人於原法院執行處司法事務官訊問時
    ，自承：「我居住在台北，我在68年就居住在台北，我在台
    北的職業為木工」等語，足認抗告人並非自任耕作之毗鄰耕
    地之現耕所有權人等語。
二、抗告意旨略以：原裁定擷取杭告人於台灣彰化地方法院執行
    處司法事務官訊問時，自承：「我居在在台北，我在68年就
    居住在台北，我在台北的職業為木工」等語為由，逕認抗告
    人並非自任耕作之毗鄰耕地現耕所有權人，實屬有誤；抗告
    人平日雖在台北擔任木工，於無施作工程時及放假日，經常
    回彰化縣芳苑鄉○○段173地號土地從事農耕，以減輕抗告
    人父母親之負擔，於農忙時亦必定返回彰化從事收成等農事
    ，抗告人非僅於台北從事木上，實際上亦為持續從事農耕之
    土地所有權人，並非如原裁定所認抗告人並非自任耕作之毗
    鄰耕地現耕所有權人。抗告人原已現耕之彰化縣芳苑鄉○○
    段173地號土地，於優先承購所毗連之同段174地號土地後，
    抗告人得以擴大耕地面積而更適於機械耕作，耕地之效能得
    以發揮，使農地重劃條例第5條第3款之立法意旨得以完全貫
    徹。爰求廢棄原裁定，並駁回相對人於原法院之異議聲明等
    語。
三、按重劃區內耕地出售時，毗鄰耕地之現耕所有權人，有優先
    購買權，農地重劃條例第5條第3款訂有明文。又「承租人應
    自任耕作」者，應包括其家屬在內，係指耕地三七五減租條
    例第16條第1項所稱之「承租人應自任耕作」者而言，土地
    法第30條第1項上段所定：「私有農地所有權之移轉，其承
    受人以能自耕者為限」，則係指承受人本人而言，最高法院
    71年台上字第2841號判例可資參照。是依上述最高法院判例
    意旨，耕地如由所有權人自己經營，雖由家屬協助耕作者，
    解釋上仍屬於所有權人自任耕作之情形，此時所有權人即為
    現耕所有權人，不因所有權人是否兼有其他職業而受影響。
    經查，系爭彰化縣芳苑鄉○○段173地號土地為抗告人所有
    ，該土地現由抗告人之父母親代為管理耕種，收成也都由抗
    告人之父母親處理，農作物收割之金錢做為農業開銷支出，
    不足的部分則由抗告人負擔，此由抗告人提出之農業天然災
    害現金救助申請表1紙、台灣電力公司電費收據（173地號土
    地農田灌溉幫浦用電）2紙可資證明；是抗告人雖有委由父
    母親耕種情事，然非出租或出借予他人使用，抗告人仍可認
    定係農地重劃條例第5條第3款所稱之「毗連耕地之現耕所有
    權人」。原法院以抗告人自承：「我居住在台北，我在68年
    就居住在台北，我在台北的職業為木工」為由，遽認抗告人
    並非自任耕作之「毗鄰耕地之現耕所有權人」，裁定廢棄該
    院執行處駁回相對人異議之聲明，即有不當，抗告意旨指摘
    原裁定不當，求予廢棄，非無理由，爰由本院廢棄原裁定，
    並駁回相對人異議之聲明。
四、據上論結，本件抗告為有理由，依民事訴訟法第492條前段
    、第95條、第78條，裁定如主文。
中    華    民    國    98    年    7     月    30    日
                民事第一庭    審判長法  官  吳火川
                                    法  官  胡景彬
                                    法  官  饒鴻鵬
以上正本係照原本作成。
不得再抗告。
                                    書記官  茆亞民
中    華    民    國    98    年    7     月    30    日
                                                      Ｍ


司法院資訊處製作；財團法人民間司法改革基金會備份。
